【裁判字號】    91,訴,1205
【裁判日期】    920324
【裁判案由】    山坡地保育利用條例
【裁判全文】
臺灣臺北地方法院刑事判決                        九十一年度訴字第一二五號
    公  訴  人  臺灣臺北地方法院檢察署檢察官
    被      告  甲○○
右列被告因違反山坡地保育利用條例案件，經檢察官聲請簡易判決處刑（九十一年度
偵字第六九八七號），本院刑事庭認不應逕以簡易判決處刑（九十一年度簡字第二九
七七號），改依通常程序審理，判決如左：
    主  文
本件免訴。
    理  由
一、公訴意旨略稱：被告甲○○自民國八十九年六月一日起，在台北縣坪林鄉○○○
    段大舌湖小段一一九之三十七號公有山坡地內，未經承租竟擅自佔用，並墾殖種
    植茶樹。因認被告係違反山坡地保育利用條例第十條規定，而涉犯同法第三十四
    條第一項之在公有山坡地內擅自墾殖、占用之罪嫌。
二、按案件之時效已完成者，應諭知免訴之判決，刑事訴訟法第三百零二條第二款著
    有明文。又山坡地保育利用條例第三十四條第一項之罪，具有竊佔性質，為刑法
    第三百二十條第二項竊佔罪之特別規定，而刑法竊佔罪，為即成犯，於其竊佔行
    為完成時犯罪即成立，以後之繼續佔用乃狀態之繼續，並非竊佔行為之繼續，故
    於竊佔後雖將原有工作物整修或拆除改建，倘未逾原竊佔面積，僅係竊佔狀態繼
    續中變更其使用方法，不構成另一竊佔罪，有關追訴權時效之起算，仍應以最初
    竊佔行為完成時為準。又按刑法第三百二十條第二項之罪及山坡地保育利用條例
    第三十四第一項之罪，其追訴權時效依刑法第八十條第一項第二款之規定均僅為
    十年。
三、查本件公訴意旨認被告自八十九年六月一日起，在台北縣坪林鄉○○○段大舌湖
    小段一一九之三十七號公有山坡地內，未經承租竟擅自佔用，並墾殖種植茶樹，
    無非以上揭台北縣坪林鄉○○○段大舌湖小段一一九之三十七號公有山坡地，自
    八十九年六月一日原承租人詹朝業即不再續租，有財政部國有財產局台灣北區辦
    事處九十一年四月三日台財產北管字第０九一０００九０七０號函、國有林地租
    賃契約書在卷可查，是該土地即不得任意墾殖，而被告確在該第三十七號地號土
    地上墾殖面積為０‧二八九二公頃等情，亦有台北縣新店地政事務所九十一年五
    月三十一日北縣店地測字第０九一０００八一二０號函附土地複丈成果圖、現場
    履勘照片附卷可稽等為其論據，惟被告於本院調查時供稱：「我在該處種植了五
    十多年了，我沒有違規，是縣政府承辦人員為了升官，所以才辦我們做業績，我
    種茶是幫國家種的。（問：何時開始在該處種植？）答：從我二十多歲開始，土
    地是祖先留下來的，琉球松種了三、四十年，因為松柴線蟲的傳染病，整片林地
    都死掉了，死了後樹木就沒有了，我們就種茶葉，種茶要除草，一除草直昇機就
    去照相了，就送法院，說我們濫墾，我們也被罰了六萬元。（問：何時開始種茶
    ？）答：三、四年前。（問：三十七地號何時開始種植？）答：這兩、三年，三
    十七地號以前也是種琉球松。」各等語，被告所供上情並據證人詹朝業於本院調
    查時結證稱：「（問：你是否承租台北縣評林鄉○○○段大舌湖小段一一九之三
    八及三七地號？）答：我是承租一一九之三七，三八沒有，三八是甲○○的。（
    問：何時承租、向誰承租？）答：我爸爸詹新興在五十五年的時候承租的，向國
    有財產局承租的，承租期間每十年換一次租約，我爸爸是在民國七十八年死亡，
    再繼承我的名字。（問：你是否每十年均有換約？）答：有，我最後一次是民國
    八十九年五月三十一日到期，到期就沒有續租了。（問：你及父親承租三七地號
    土地從事何工作？）答：全部種琉球松，民國五十五到六十年開始種。（問：被
    告在該三七及三八地號種植何物？）答：他民國五十幾年也是種樹，後來民國七
    十二、三年因害蟲琉球松全部死掉，就改種茶葉。（問：他何時改種茶葉？）答
    ：那個要問被告，當時我很久沒有去那個地方。（問：你何時知道被告侵占你承
    租土地？）答：到水管會通知才知道，我已經二、三十年沒有去過該地。（問：
    三七、三八地號的界線是否清楚？）答：不是很清楚，那山坡地一整片，也沒有
    什麼界線，不是很清楚。（問：被告從何時在三八號開始種的？）答：也是五十
    幾年他們就有在那個地方種樹、地瓜。」各等語、證人即台北縣政府農業局山坡
    地保育科楊志仁結證稱：「（問：被告是否在該處已經種植三、四十年？）答：
    應該沒有錯，因為我現場去看坪林鄉都是世代在那邊種茶，很少外人去種，所以
    本件被告應該確實在那邊種植了三、四十年，我們移送可能是因為他租約到期沒
    有續約，請他在期限內提供土地所有權同意書，他沒提出所以我們才移送他侵占
    。」等語、證人即被告之鄰居白添丁結證稱：「（問：與被告認識多久？）答；
    五、六十年了。（問：被告在三十七號還是三十八號地耕作？）答：就是在那一
    帶耕作，現在也是一樣。」等語，及證人即台北縣坪林鄉公所建設科李家財結證
    稱：「他是世代在那邊務農沒有錯，我們去看時是種了一、兩年的茶葉，之前是
    造林，是他們向國有財產局租的，之前造林也是被告種的。（問：被告使用三十
    七號地多久了？）答：三、四十年了。」各等語屬實，足見被告至少已在該處墾
    殖逾二十年，且無任何證據足資證明被告自八十九年六月間以後，有逾原竊佔狀
    態之另一竊佔行為，揆諸上開說明，被告於二十餘年前墾殖、占用行為完成後，
    竊佔行為終了，犯罪即屬成立，爾後繼續使用公有山坡地之行為，僅屬占有狀態
    之繼續而非行為之繼續，其追訴權時效仍自最初竊佔行為完成時為起算，至九十
    一年四月十七日台北縣政府函請台灣台北地方法院檢察署偵查，於同年月十九日
    繫屬該檢察署開始實施偵查止（見偵查卷附台北縣政府九十一年四月十七日北府
    農山字第０九一○一七四六八六號函上收狀戳），早逾十年追訴期間，其於公有
    山坡地內擅自墾殖、占用罪追訴權時效已完成。又按依刑事訴訟法第四百五十一
    條一項、第三項規定聲請簡易判決處刑者，與起訴有同一之效力，依首揭條文規
    定，本件爰不經言詞辯論，逕為免訴之諭知。本件既應諭知免訴之判決，依刑事
    訴訟法第四百五十二條之規定，即不能逕依簡易判決處刑，應改依通常程序審判
    ，併予敘明。
據上論斷，應依刑事訴訟法第四百五十二條、第三百零二條第二款、第三百零七條判
決如主文。
中      華      民      國      九十二    年    三    月    二十四      日
                                      臺灣臺北地方法院刑事第六庭
                                          法    官    吳  孟  良
右正本證明與原本無異。
如不服本判決，應於判決送達後十日內，向本院提出上訴狀。
                                          書 記 官    田  華  仁
中      華      民      國      九十二    年    三    月    二十四      日


司法院資訊處製作；財團法人民間司法改革基金會備份。
